ACORDAO-COMPLETO-2396814

ACÓRDÃO 1761/2020 ATA 25/2020 - PLENÁRIO

VISTOS, relatados e discutidos estes embargos de declaração opostos por Wagner Pereira Novaes em face do Acórdão 142/2020-TCU-Plenário, por meio do qual o Tribunal conheceu e negou provimento a recurso de revisão interposto pelo embargante, na condição de ex-Prefeito Municipal de Itiruçu/BA, contra o Acórdão 7494/2015-TCU-Segunda Câmara, em que consta o julgamento pela irregularidade das contas do recorrente, imposição de débito e aplicação de multa ao responsável;
ACORDAM os Ministros do Tribunal de Contas da União, reunidos em Sessão do Plenário, diante das razões expostas pelo Relator, em:
9.1. com fundamento nos arts. 32, inciso II, e 34, da Lei 8.443/1992, conhecer e rejeitar os presentes embargos de declaração.
9.2. dar ciência deste acórdão ao embargante.

Embargos de declaração contra acórdão negou provimento a recurso de revisão, mantendo o julgamento pela irregularidade das contas, débito e multa em razão da não execução do objeto pactuado por meio de contrato de repasse que consistia na execução da primeira etapa da construção de um parque agropecuário na municipalidade.

Município de Itiruçu - BA.

3. Responsáveis/Embargante:
3.1. Responsáveis: Antonio Agostinho dos Santos (XXX.747.575-XX); Dessal Construções Ltda. (73.813.222/0001-05); Erasmo Carlos Elias Cerqueira (XXX.052.585-XX); e Wagner Pereira Novaes (XXX.354.405-XX)
3.2. Embargante: Wagner Pereira Novaes (XXX.354.405-XX).

13.1. Ministros presentes: Ana Arraes (na Presidência), Walton Alencar Rodrigues, Benjamin Zymler, Augusto Nardes, Aroldo Cedraz, Raimundo Carreiro e Bruno Dantas (Relator).
13.2. Ministro-Substituto convocado: Augusto Sherman Cavalcanti.
13.3. Ministros-Substitutos presentes: Marcos Bemquerer Costa e Weder de Oliveira.

ACORDAO-COMPLETO-2540788

Acórdão de Relação 3288/2022 - Segunda Câmara

Acórdão de Relação

Segunda Câmara

BRUNO DANTAS

Ministro Bruno Dantas.

Trata-se de embargos de declaração opostos por Wagner Pereira Novaes (peça 220) em face do Acórdão 142/2020-TCU-Plenário, por meio do qual o Tribunal conheceu e negou provimento a recurso de revisão interposto pelo embargante, na condição de ex-Prefeito Municipal de Itiruçu/BA, contra o Acórdão 7494/2015-TCU-Segunda Câmara, em que constou julgamento pela irregularidade das contas do responsável, imposição de débito e aplicação de multa em razão da não execução do objeto pactuado por meio do Contrato de Repasse 139.780-66/2002, que consistia na execução da primeira etapa da construção de um parque agropecuário na municipalidade.
2.	O acórdão embargado também promoveu retificação, por inexatidão material, da data de referência das parcelas de débito de R$ 4.000,00 (24/12/2003) e R$ 52.120,00 (24/12/2004) contidas no item 9.2 do Acórdão 7494/2015-TCU-Segunda Câmara, para que ambas passassem a constar como 27/12/2004.
3.	Nesta oportunidade, o embargante alega que a deliberação recorrida teria sido omissa ao não apreciar todas as alegações do responsável contidas no recurso de revisão julgado por meio do Acórdão 142/2020-TCU-Plenário.
4.	Aduz que esse acórdão se limitou a afirmar que o recorrente não teria trazido documentos novos, sem analisar plenamente os argumentos inseridos no recurso de revisão cujo desfecho embarga. Alega, principalmente, que o Tribunal não teria enfrentado o argumento de que o desvio de objeto manteve a finalidade do pacto, que consistia na melhoria das condições de vida da população de Itiruçu.
5.	Alega que os seguintes argumentos tampouco teriam sido apreciados na decisão embargada:
as condutas imputadas ao embargante não possuiriam tipicidade e não haveria nexo de causalidade entre a conduta e o dano; 
os documentos dos autos comprovariam a inocorrência de desvios nos quantitativos das obras, sendo que o ritmo das construções sob sua gestão estaria normal e teriam sido obedecidas as especificações, sem modificações;
não teria havido efetiva comprovação do dolo, de forma que não se caracterizaria ato ímprobo; 
teria havido respeito ao princípio da finalidade, uma vez que, apesar de falhas no procedimento, a verba pública teria sido bem empregada, sem qualquer prejuízo ao erário; 
se em algum momento a obra se tornou inservível, não teria sido durante a gestão do embargante; 
teriam sido apresentadas provas do avanço na execução das obras, bem como documentos que demonstrariam o efetivo progresso do convênio realizado;
apenas o montante referente a 13,03% do valor total previsto no Contrato de Repasse teria sido colocado sob a gestão do embargante, a sete dias do fim de seu mandato como Prefeito.
6.	Diante da pretensa relevância das questões aduzidas, o recorrente finaliza o expediente com o seguinte pedido:
"Portanto, requer o Embargante o conhecimento e provimento dos Embargos de Declaração, atribuindo-lhes efeito modificativo, de sorte que, sanados os vícios apontados, sejam aprovadas as contas ou, caso assim entendam, sejam aprovadas com ressalvas."
	É o Relatório.

8.1. Jutahy Magalhães Neto (OAB/DF 23.066) e outros, representando Wagner Pereira Novaes;
8.2. Rafael Britto Funayama (OAB-DF 19.765) e outros, representando Pablo Mauricio Souza Cafezeiro.

Procurador Júlio Marcelo de Oliveira.

TOMADA DE CONTAS ESPECIAL. CONTRATO DE REPASSE. NÃO COMPROVAÇÃO DA BOA E REGULAR APLICAÇÃO DE RECURSOS FEDERAIS. CITAÇÃO. REVELIA DE DOIS RESPONSÁVEIS. REJEIÇÃO DAS ALEGAÇÕES DE DEFESA DO EX-PREFEITO. CONTAS IRREGULARES. DÉBITO. MULTA. RECURSO DE REVISÃO. CONHECIMENTO. NÃO PROVIMENTO. RETIFICAÇÃO DA DECISÃO RECORRIDA POR INEXATIDÃO MATERIAL. EMBARGOS DE DECLARAÇÃO. AUSÊNCIA DE CONTRADIÇÃO, OBSCURIDADE OU OMISSÃO. CONHECIMENTO E REJEIÇÃO.

TOMADA DE CONTAS ESPECIAL (TCE)

Secretaria de Recursos (Serur); Secretaria de Controle Externo de Tomada de Contas Especial (SecexTCE).

Trata-se de embargos de declaração opostos por Wagner Pereira Novaes em face do Acórdão 142/2020-TCU-Plenário, por meio do qual o Tribunal conheceu e negou provimento a recurso de revisão interposto pelo embargante, na condição de ex-Prefeito Municipal de Itiruçu/BA, contra o Acórdão 7494/2015-TCU-Segunda Câmara, em que constou julgamento pela irregularidade das contas do responsável, imposição de débito e aplicação de multa em razão da não execução do objeto pactuado por meio do Contrato de Repasse 139.780-66/2002, que consistia na execução da primeira etapa da construção de parque agropecuário na municipalidade.
2.	O acórdão embargado também promoveu retificação, por inexatidão material, da data de referência das parcelas de débito de R$ 4.000,00 (24/12/2003) e R$ 52.120,00 (24/12/2004) contidas no item 9.2 do Acórdão 7494/2015-TCU-Segunda Câmara, para que ambas passassem a constar como 27/12/2004.
Nesta oportunidade, é alegado que a deliberação recorrida teria sido omissa ao não apreciar uma série de argumentos suscitados pelo responsável em sede de recurso de revisão, julgado na forma do Acórdão 142/2020-TCU-Plenário, ora embargado.
Satisfeitos os requisitos atinentes à espécie, os presentes aclaratórios devem ser conhecidos, com fundamento nos arts. 32, inciso II, e 34, da Lei 8.443/1992.
Preliminarmente, acerca da natureza dos embargos declaratórios, julgo relevante transcrever o seguinte excerto do Acórdão 1218/2015-TCU-Plenário:
"Antes de tratar especificamente dos argumentos trazidos pelos embargantes, lembro que essa espécie recursal, cujo objetivo é sanar eventuais omissões, obscuridades ou contradições, não deve ser manejada para rediscussão de mérito, o que representa, na prática, a possibilidade de repetição de um mesmo recurso, ferindo os princípios da singularidade, da isonomia e da celeridade processual. Os embargos declaratórios devem ter como fundamentação a obscuridade (falta de clareza na redação do julgado) , contradição (existência de proposições inconciliáveis entre si) e omissão (falta de pronunciamento judicial sobre matéria que deveria ter sido apreciada pelo juiz) ."
Menciono ainda trecho do Acórdão 3339/2013-TCU-Primeira Câmara:
"A omissão para o acolhimento dos declaratórios é a que diz respeito à questão que deveria ter sido apreciada pelo colegiado mas não o foi. Não constitui omissão ou contradição a adoção de entendimento diverso do preferido pela parte, segundo seus próprios critérios de justiça e de acordo com sua particular interpretação das leis e da jurisprudência. Não há falar em omissão quando o acórdão analisa todas as questões submetidas a exame e as decide com base em teses jurídicas, jurisprudência, interpretação de leis e análise dos fatos que são diversos dos que os jurisdicionados entendem como mais adequados."
Nesse contexto, observo que as alegações do embargante são improcedentes porque não houve omissão do Tribunal em apreciar qualquer dos argumentos que menciona, sintetizados no Relatório precedente.
Rememoro que a condenação em debate decorreu do não cumprimento dos objetivos pactuados por meio de contrato de repasse, especialmente pelo baixo percentual de execução física do objeto (14,03%) , ausência de comprovação do nexo causal na realização das respectivas despesas, ocorrência de falhas na formalização do aludido contrato de repasse e irregularidades nos processos licitatórios promovidos pelo município para a realização da obra.
Assim, por meio do Acórdão 7494/2015-TCU-Segunda Câmara, o ex-Prefeito teve suas contas julgadas irregulares, foi condenado ao ressarcimento do débito (item 9.2) e sancionado com a multa prevista no art. 57 da Lei 8.443/1992 (item 9.3) .
Foram opostos embargos de declaração em face da decisão original, que foram conhecidos e rejeitados pelo Acórdão 4939/2016-TCU-Segunda Câmara. Novos embargos foram opostos, contudo não foram conhecidos por meio do Acórdão 5946/2016-TCU-Segunda Câmara. 
Em seguida, foi interposto recurso de reconsideração, conhecido e desprovido por força do Acórdão 10122/2017-TCU-Segunda Câmara. Contra essa decisão, foram interpostos embargos de declaração, conhecidos e rejeitados por intermédio do Acórdão 4056/2018-TCU-Segunda Câmara - decisão retificada mediante o Acórdão 4943/2018-TCU-Segunda Câmara em razão de inexatidão material.
Nesta fase, o embargante reitera questionamentos em face da decisão que julgou recurso de revisão interposto, o qual foi conhecido e rejeitado por meio do Acórdão 142/2020-TCU-Plenário, de minha relatoria.
Importa salientar que, por meio da decisão embargada, o Tribunal acolheu os fundamentos da instrução processual realizada pela Secretaria de Recursos (Serur) desta Casa e do parecer do Ministério Público junto ao TCU, que passaram a integrar as razões de decidir (parágrafos 9 e 14 do Voto condutor do Acórdão 142/2020-TCU-Plenário) .
Dessa forma, para esclarecimento e afastamento das omissões alegadas, passo a reexaminar o conteúdo dos exames técnicos produzidos nos autos, integralmente transcritos no Relatório da decisão recorrida.
A alegação de que não houve apreciação do argumento relativo à ausência de desvio de objeto não procede, visto que eventual irregularidade dessa natureza não foi fundamento para a condenação. Verifico, outrossim, que esse ponto já foi afastado pelo Tribunal nestes autos por ocasião do Acórdão 10122/2017-TCU-Segunda Câmara (relator Ministro Augusto Nardes) :
"10. Outro argumento do recorrente que não encontra eco nos fundamentos de sua condenação é a alegação da ocorrência de desvio de objeto, cuja sanção seria indevida na medida que a aplicação dos recursos implicou melhorias nas condições de vida da população local. 
11. Ora, na decisão atacada, em nenhum momento foi utilizado como fundamento para a condenação do recorrente a alegação de que houve desvio de objeto, sendo portanto estranha aos autos tal inovação argumento em sede de recurso."
O mesmo desfecho se aplica à alegação de que as obras teriam se tornado inservíveis somente após a gestão do embargante, visto que tal fato não serviu de fundamento à condenação originária. Em verdade, esse aspecto foi explicitado apenas a título de reforço em fase posterior, por ocasião do julgamento do recurso de reconsideração materializado no Acórdão 10122/2017-TCU-Segunda Câmara (relator Ministro Augusto Nardes) :
"12. Além disso, apenas para reforçar, destaca-se que a obra de urbanização iniciada em sua gestão, incompleta, não trouxe qualquer benefício efetivo à comunidade dada a sua imprestabilidade, o que atrai a incidência do débito dos recursos geridos, segundo entendimento extraído pela Secretaria das Sessões do Acórdão 2491/2016-TCU-Primeira Câmara, segundo o qual: 'Uma vez demonstrado que o empreendimento, no estado em que foi deixado, é inservível à população, a possibilidade de retomada e continuidade futura da obra executada parcialmente não descaracteriza o dano ocorrido.' "
A alegação de que as condutas imputadas não possuiriam tipicidade e ausência de nexo de causalidade entre conduta e dano foram adequadamente analisadas e registradas ao longo dos parágrafos 27 a 47 da instrução da Serur, transcrita no Relatório da decisão embargada. Ademais, a questão da tipicidade se resolve em consulta ao Acórdão 7494/2015-TCU-Segunda Câmara, em que se deu a condenação do responsável, fundamentada no art. 16, inciso III, alíneas "b" e "c", e no art. 19, caput, da Lei 8.443/1992. 
Quanto à suposta omissão desta Corte em apreciar a ausência de comprovação de dolo para caracterização de ato ímprobo, remeto ao exame técnico transcrito nos parágrafos 15 a 26 da instrução da Serur, contida no Relatório da decisão embargada, que exaure o ponto.
Tampouco procede alegação de omissão em considerar a informação de que montante referente a 13,03% do valor total previsto no Contrato de Repasse foi colocado sob a gestão do embargante, a sete dias do fim de seu mandato como Prefeito, porque esse aspecto foi consignado e considerado na decisão embargada (parágrafos 5, 36, 37 e 39 da instrução da Serur, transcrita no Relatório) .
Com relação à alegada omissão desta Corte em considerar que teria havido avanço na execução das obras, existência de documentos que demonstrariam o progresso do convênio realizado, que o ritmo das construções sob sua gestão estaria normal e teriam sido obedecidas as especificações, reputo que são irrelevantes para o desfecho da condenação do embargante. 
Como fartamente ilustrado na jurisprudência desta Corte, por meio de excertos contidos em decisões anteriores deste processo, a constatação da ausência de nexo de causalidade entre os recursos transferidos à municipalidade e o objeto torna desnecessária a perquirição sobre a execução física do objeto, já que não há sequer evidências de que os recursos federais transferidos em favor da avença foram aplicados na obra indicada. Ou seja, desconhece-se a aplicação dos recursos como um todo e, mesmo que as construções tenham sido empreendidas, não há elementos que evidenciem terem sido custeadas com recursos de fonte federal ou qualquer outra.
Por fim, constato que os parágrafos 27 a 47 da instrução da Serur, transcrita no Relatório da decisão embargada, abordaram os demais pontos que, segundo o recorrente, não teriam sido apreciados pelo Tribunal. Refiro-me às alegações de que documentos dos autos comprovariam a inocorrência de desvios nos quantitativos das obras e que houve respeito ao princípio da finalidade, uma vez que, apesar de falhas no procedimento, o embargante sustenta que a verba pública foi bem empregada sem ter ocorrido prejuízo ao erário.
Em verdade, as presentes razões recursais já foram analisadas na deliberação recorrida e todas as questões foram decididas, não caracterizando omissão o fato de não terem sido adotadas as teses e interpretações preferidas pelo embargante.
Na realidade, resta claro que as ilações lançadas consistem em tentativa de rediscutir o mérito de matéria decidida e diversas vezes reexaminada nos sucessivos recursos apresentados pelo responsável, alimentados por repetidos argumentos já rechaçados pelo Tribunal. Como sabido, a reabertura da discussão de mérito é incabível na espécie recursal eleita, a qual é via estreita destinada tão somente a integrar ou esclarecer a decisão impugnada, de forma que eventual reiteração dessa prática, por meio da repetição dos mesmos argumentos, pode vir a caracterizar atuação protelatória do responsável (v.g. Acórdão 593/2017-TCU-Plenário) .
Portanto, inexistindo as omissões e não tendo sido identificados outros vícios a serem sanados na deliberação atacada, devem ser rejeitados os presentes embargos.
Ante o exposto, voto por que o Tribunal adote o Acórdão que ora submeto à deliberação deste Colegiado.
TCU, Sala das Sessões Ministro Luciano Brandão Alves de Souza, em 8 de julho de 2020.
Ministro BRUNO DANTAS 
Relator